臺灣新竹地方法院民事裁定             100年度家抗字第11號
抗  告  人  財政部國有財產局臺灣中區辦事處新竹分處
法定代理人  周秀珠
相  對  人  元大商業銀行股份有限公司
法定代理人  顏慶章
上列抗告人與相對人元大商業銀行股份有限公司間聲請選任遺產
管理人事件，抗告人對於中華民國100 年3 月1 日本院99年度司
財管字第33號裁定提起抗告，本院裁定如下：
    主  文
抗告駁回。
抗告費用新臺幣壹仟元由抗告人負擔。
    理  由
一、相對人於原審聲請意旨略以：被繼承人吳德欽於民國98年4
    月15日死亡，伊與相對人間尚有債務未為清償，而其各順位
    法定繼承人均已拋棄繼承，且其親屬亦未依民法第1177條規
    定於一個月內召開親屬會議選任遺產管理人，因相對人對被
    繼承人吳德欽尚有擔保金取回之程序需進行，為確保相對人
    權利，爰請求依法選任被繼承人之遺產管理人等語。
二、抗告意旨略以：
(一)本件因被繼承人吳德欽於98年4 月15日死亡，其法定繼承人
    皆已拋棄繼承，且未依民法第1177條規定於一個月內召開親
    屬會議選定遺產管理人，相對人為確保其權利，已建請選任
    被繼承人吳德欽之配偶詹瑞娟為遺產管理人。
(二)本案卷宗文件僅有本院民事執行處99年6 月10日新院燉99司
    執聲豪字第1222號函說明「經本院查調該債務人之繼承人均
    已拋棄繼承…」，並未附有被繼承人吳德欽之繼承系統表及
    相關資料，是吳德欽之各順位繼承人為何？究係均已拋棄繼
    承或係早於吳德欽死亡？相關情形均未明瞭，鈞院就該情未
    予詳述，即遽以選任抗告人為吳德欽之遺產管理人，似有未
    洽。
(三)次依卷附稅務電子閘門財產所得調件明細表所示，吳德欽並
    未遺有任何遺產，且據其配偶詹瑞娟99年11月9 日開庭時表
    示吳德欽生前之財產已被債權人拍賣、吳德欽實未有遺產足
    需管理，參司法院74年10月15日（74）院台廳一字第05786
    號函示「此類拋棄繼承案件，多屬遺債大於遺產，形同破產
    ，盡量避免選任國有財產局為遺產管理人。」，抗告人為公
    務機關，係依國有財產法綜理國產事務，執行事務預算為全
    國人民納稅所得，倘顯無遺產可歸屬國庫，即應避免選任為
    遺產管理人。倘以國家資源管理對國庫毫無利益之財產，必
    須墊付無法歸墊之管理費用，無異使公器淪為私用，損及全
    民利益，令國庫遭受權利之侵害。
(四)再按選任遺產管理人除慮其管理遺產之公平性，亦需考慮其
    適切性，即以遺產、遺債之情況瞭解較深者，優先任用為宜
    。民法第1176條、第1178條並未限制法定繼承人拋棄繼承權
    後即喪失為遺產管理人之資格或不得擔任其遺產管理人，本
    案吳德欽與其配偶詹瑞娟共同連帶擔保對債權人即相對人元
    大商業銀行股份有限公司之債務，且詹瑞娟亦為吳德欽生前
    所經營公司之會計，對吳德欽生前之債權債務關係，當較對
    吳德欽毫無所悉之公務機關更具適切性。是本案基於遺產管
    理人適切性之考量，建請鈞院改任與被繼承人共同負連帶清
    償責任之配偶詹瑞娟為其遺產管理人等語。
三、按繼承開始時，繼承人之有無不明，而無親屬會議或親屬會
    議未於 1個月內選定遺產管理人者，利害關係人得聲請法院
    選任遺產管理人，並由法院依公示催告程序，定 6個月以上
    之期限，公告繼承人，命其於期限承認繼承，又先順序繼承
    人均拋棄其繼承權時，由次順序之繼承人繼承，其次順序繼
    承人有無不明或第四順序之繼承人均拋棄其繼承權者，準用
    關於無人承認繼承之規定，民法第1177條、第1178條第1項
    、第2項、第1176條第6項分別定有明文。
四、經查：
(一)抗告人主張原裁定並未附有被繼承人吳德欽之繼承系統表，
    是吳德欽之各順位繼承人有關繼承與否之相關情形均未明瞭
    ，原裁定就上情並未詳述即遽以抗告人為遺產管理人似有未
    洽，及被繼承人之配偶詹瑞娟亦為其生前所經營公司之會計
    ，對吳德欽生前之債權債務關係，當較對吳德欽毫無所悉之
    公務機關更具適切性云云。然原審已調閱本院98年度繼字第
    360 號拋棄繼承事件卷宗，查明被繼承人吳德欽於98年4 月
    15日死亡，其第一順序繼承人即長女吳侑蓁、長男吳竑毅、
    次男吳竑陞，第二順序繼承人即父張景南、母吳張鳳英前於
    91年11月20日、97年9 月1 日已死亡，及第三順序繼承人即
    兄弟姊妹吳德鋒、吳德霖、吳德安、吳美琴、吳美春、吳美
    月等人，暨配偶詹瑞娟均聲請拋棄繼承，且經本院准予備查
    在案無訛，並載明於原裁定理由三、第4 行（原裁定第2頁
    ），則抗告人主張原裁定未加詳述等語容有誤會。又原裁定
    已詢問被繼承人之配偶詹瑞娟是否願意擔任被繼承人吳德欽
    之遺產管理人，伊表示為避免不必要之人事騷擾，及為了小
    孩及其自身安全顧慮，並無意願，有陳報狀一紙附卷可佐，
    況且詹瑞娟對於慶豐商業銀行是否與被繼承人吳德欽有所涉
    訟，伊表示不清楚，是被繼承人之配偶詹瑞娟對於被繼承人
    之財產狀況等並非完全明瞭，且基於人生安全考量並無擔任
    遺產管理人之意願，若仍選任無意願之人擔任遺產管理人，
    如其未善盡管理人之職務，將致相對人無從行使債權而損害
    債權人之權益，自有不適宜擔任遺產管理人之事由。
(二)抗告人復主張被繼承人吳德欽未遺有任何遺產，而抗告人為
    公務機關，執行事務預算為全國人民納稅所得，倘顯無遺產
    可歸屬國庫，即以國家資源管理對國庫毫無利益之財產，無
    異使公器淪為私用，損及全民利益，令國庫遭受權利之侵害
    ，且抗告人已函覆本院並無意願擔任被繼承人吳德欽之遺產
    管理人云云。惟按無人承認繼承之遺產，於清償債權並交付
    遺贈物後，如有賸餘，應歸屬國庫；又非公用財產，以國有
    財產局為管理機關，民法第1185條、國有財產法第12條分別
    定有明文。再者，財政部國有財產局為代管無人承認繼承之
    遺產，並制定有「代管無人承認繼承遺產作業要點」，就國
    有財產局經法院依民法第1178條第2 項、第1176條第6 項規
    定，裁定選任為遺產管理人之案件，自遺產清理、管理以至
    處分，設有詳細之規定，是代管無人繼承之遺產，係屬抗告
    人依法應執行之事務，此亦經抗告人之代理人於本院自陳確
    有此業務無訛，是並無國家公器淪為私用之虞。此外，國有
    財產局依法係非公用財產之管理機關，備有財產管理之專才
    ，並具相當之公信力，雖其經費支出屬國家資源，但被繼承
    人之債權人依法亦屬納稅人，並經相對人於本院答辯在卷，
    是保護無人繼承財產之債權人之權利，亦屬政府之義務，故
    無國庫權利遭受侵害之情形甚明。此外，抗告人主張司法院
    之上開函示僅謂盡量避免選任國有財產局為遺產管理人，並
    非謂不得選任其為遺產管理人，且該函示僅屬建議性質，並
    不具拘束力。末以抗告人雖以前詞表示並無擔任遺產管理人
    之意願云云，然遺產管理人之設，旨在管理保存及清算遺產
    ，以免遺產散失，其設置乃具有相當之公益色彩，況依民法
    第1177條之立法理由觀之，遺產管理人之指定旨在維護公益
    及被繼承人債權人之利益，顯非以遺產管理人管理遺產是否
    有實質利益為考量，若維護公益之國家機關，都以被繼承人
    之有無遺產或遺產是否大於債務，作為決定是否擔任遺產管
    理人之考量，亦與法律賦予法院選任遺產管理人之立法精神
    有違。綜上所述，原審選任抗告人為被繼承人吳德欽之遺產
    管理人，經核並無不合。抗告意旨指摘原裁定不當，求予廢
    棄，為無理由，應予駁回。爰裁定如主文。
五、據上論結，本件抗告為無理由，依非訟事件法第21條第2 項
    、第24條第1 項、第46條、民事訴訟法第495 條之1 第1 項
    、第449 條第1 項、第78條，裁定如主文。
中    華    民    國   100    年    9     月    7     日
                    家事法庭審判長法  官     許翠玲
                                  法  官     林昌義
                                  法  官     黃惠玲
以上正本係照原本作成。
本裁定除以適用法規顯有錯誤為理由，不得再抗告。
如提起再抗告，應於收受送達後10日內向本院提出再抗告狀，同
時表明再抗告理由，且繳納再抗告費用新臺幣1,000元。
中    華    民    國   100    年    9     月    7     日
                                  書記官     王思穎